【裁判字號】    89,家上,192
【裁判日期】    900501
【裁判案由】    履行同居
【裁判全文】
臺灣高等法院高雄分院民事判決  八十九年度家上字第一九二號
      上  訴  人  甲○○
      送達代收人  林思銘律師
      被上訴人    乙○○
右當事人間履行同居事件，上訴人對於中華民國八十九年十月十七日臺灣屏東地方法
院八十九年婚字第四二○號第一審判決提起上訴，本院判決如左：
      主      文
原判決廢棄。
被上訴人在第一審之訴駁回。
第一、二審訴訟費用由被上訴人負擔。
      事      實
甲、上訴人方面：
壹、聲明：求為判決：
一、原判決廢棄。
二、被上訴人在第一審之訴駁回。
貳、陳述：除引用原判決書之記載外，補稱：
一、伊於八十九年九月四日已遷居新竹縣竹北市○○○路三一八號，依以原就被原則
    ，被上訴人應向台灣新竹地方法院起訴，被上訴人於八十九年九月六日向無管轄
    權之原審法院起訴，即有不當。
二、本件伊因遭被上訴人毆打，亦未給付伊之女兒生活費用，而離開屏東北上謀生，
    並於八十九年九月四日由被上訴人陪同至遷居至新竹，親自到新竹縣竹北戶政事
    務辦理戶籍之設籍，兩造係協議分居，被上訴人同意伊母女遷居新竹，伊無不履
    行同居，更何況係被上訴人於八十八年六月間將伊趕出屏東住所，伊帶女兒至樹
    林做成衣加工，被上訴人找到伊，被上訴人請求伊原諒，伊與被上訴人回家，但
    回家後被上人故非伊不履行同居。
參、證據：除引用原審立證方法外，補提：戶籍謄本、被上訴人書立予上訴人之信函
    一件影本各一份為証。
乙、被上訴人方面：
壹、聲明：求為判決：駁回上訴。
貳、陳述：除引用原判決書之記載外，補稱：伊是大陸廣東人，民國卅八年離家棧台
    灣，在六十三年退役，省吃儉用，儲蓄不多，於七十八年在大陸開放返鄉探親，
    親友介紹認識上訴人，於八十一年三月三日結婚，生有一女黃念慈，伊花很多錢
    將上訴人帶至台灣，希望上訴人能照顧伊一生一世；但沒想到伊未毆打上訴人，
    上訴人用打罵為原因掩飾上訴人欲私奔或做無本生意，不為人知，見不得人之
    事，伊懷疑上訴人會走入不正當場所，賺取無汗、無限之金錢；上訴人於八十九
    年四月離家出走，去向不明，直至八十九年八月偷偷回家將女兒帶走，並為了女
    兒就學，向竹北戶政事務所申請設籍於所承租新竹縣竹北市○○○路三一八號，
    但人根本未居該處，據房東說上訴人至新豐做無本生意，伊至新竹找上訴人多次
    未果，不知上訴人去向，怎可能陪上訴人辦理戶籍，協議暫時分居。
參、證據：除引用原審立證方法外，補提：新竹縣竹北市戶政事務八十九年八月廿五
    日函、內政部八十九年十一月十二日函、內政部戶政司八十九年十一月廿四日函
    、內政部戶政司八十九年十二月十八日書函、屏東縣政府八十九年十一月廿八日
    函、回上訴三個理由、備案、極力抗告、戶口名簿各一份、受理查尋人口案件登
    記表二份（以上均為影本）為証。
丙、本院依職權調閱兩造之財產及申報所得稅狀況；並依職權訊問兩造之女黃念慈。
      理      由
甲、程序方面：
    按民事訴訟法第五百六十八條第一項規定「婚姻無效或撤銷婚姻，與確認婚姻成
    立或不成立及離婚或夫妻同居之訴，專屬夫妻之住所地或夫、妻死亡時住所地之
    法院管轄。但訴之原因事實發生於夫或妻之居所地者，得由各該居所地之法院管
    轄」。本件兩造結婚時居住於屏東縣里港鄉○○村○○路三一之九號被上訴人設
    籍地，故兩造之住所為該地，應堪認定。嗣上訴人雖遷居於新竹縣竹北市○○○
    路三一八號，但其係自被上訴人住所遷出，且係租屋居住，故尚不能以上訴人遷
    移戶籍之行為，即認上訴人之住所已遷移，上訴人之住所仍為被上訴人之住所地
    ，故本件原審法院有管轄權，上訴人此部分抗辯，尚非可採。
乙、實體方面：
一、本件被上訴人主張其與上訴人於八十一年三月三日結婚，起初尚能和睦相處，詎
    上訴人自八十九年三月間無故離家出走，迄今未回，拒與被上訴人同居，顯未履
    行同居之義務云云；上訴人則以其因被上訴人多次辱罵及毆打始離家等語置辯。
二、兩造係夫妻，於八十一年三月三日結婚，並育有女兒黃念慈（八十一年十一月廿
    八日出生）之事實，有戶籍謄本在卷（原審卷十一頁）。而兩造現未居住在一起
    ，乃因上訴人離家出走之事實，為兩造所不爭執，故本件所應予審究者，乃上訴
    人離家出走不履行同居義務，是否有正當理由﹖經查：
  (一)兩造之女兒黃念慈於本院作証稱「（妳原來唸屏東市何國小﹖）土庫國小，我本
    來住三村，是由我三哥黃大豐（音同，係被上訴人與前妻所生）載我去上學，
    一年級唸土庫國小，那時我媽媽與我爸爸住一起時，就由我媽載我去，或有時由
    我三哥載，我三哥三十幾歲，未婚」、「（妳父母住在一起時，有無經常吵架﹖
    ）有。有一天是週休的星期天，我不用上課，我就與媽媽到大田的魷魚絲加工廠
    上班，到了晚上七、八點下班，我媽門打不開，我幫她開，我一推就開，但是裡
    面的紗門卡在牆壁，爸爸就問我們為何把門弄成這樣，我們家是住在一樓，沒有
    鐵門，大門是玻璃門，打開要推開紗門，爸爸最後將紗門修好了，但他用椅子丟
    媽媽，丟到她腰部，並用刀子趕她出去，說『妳若不出去，就殺死妳』，媽說『
    出去就出去，有什麼了不起』，但爸爸沒有打媽媽，媽媽當天就離開，我是隔幾
    天後，媽媽到學校來帶我走，那天三哥載我上學後，我剛進入大門後面那個門，
    我躲在草堆中，待我三哥離開後，我偷偷跑到學校外面，向隔壁人家借電話打給
    媽媽，那天是快要放暑假的前幾天，電話中媽媽叫我到以前讀三村向日葵幼稚
    園門口等她，那天我是等我爸爸睡著後偷跑出來，我沒帶衣服就跑出來」、「媽
    媽帶我去新竹後就沒有再回屏東」（本院卷五四、五五頁）．由上開証人黃念慈
    之証言可知，上訴人主張「（何時離家﹖）從八十九年五月二十七日晚上離開與
    被上訴人住的地方，是對造拿水果刀殺我，當晚我上班到九點多，下班回來，我
    機車要推進客廳內，我一手推門，一手推機車，門推不開，我女兒出來幫我推開
    ，我們進去了也將機車推進去了，被上訴人說我要把大門弄壞，我正在吃飯，他
    翻桌子，拿椅子砸我，就砸在我旁邊，並拿水果刀要殺我，我女兒抱住我，所以
    那天晚上我先離開，六月底我女兒放暑假，打電話叫我去帶她走，所以我就回去
    帶她走，我們約在村莊某處見面，我帶她走」（本院卷四五頁），大致相符，且
    被上訴人尚稱如上訴人不出去，就要殺死上訴人，故上訴人離家出走，乃係不可
    歸責於上訴人，應堪認定。
  (二)上訴人是否有被上訴人所主張從事不正當之工作﹖
  上訴人主張於八十九年五月廿七日家前，曾於八十八年六月間，遭被上訴人趕出
    去，上訴人甲○○至台北縣樹林市做成衣加工工作，被上訴人找到上訴人後，被
    上訴人要求上訴人原諒，上訴人乃與被上訴人返回屏東住處」（本院卷四六頁）
    ，與証人黃念慈証稱「我們到新竹後，媽媽跟我說她在工地幫人家做水電工作，
    以前媽媽有帶我去到樹林，那時我唸武林國小，那次是比到新竹更早，那陣子爸
    媽都有住樹林，為何會住樹林，我也不太清楚，是爸爸媽媽一起過去住，媽媽是
    做大哥大的零件，也有做成衣，我們三人在樹林住了好幾個月，我有到過她工作
    的大哥大工廠看過，後來聽爸爸說回屏東好了，我們就回屏東了」，大致相符，
    即上訴人於八十八年離家至台北樹林市，並非無工作，反而係辛勤的在工地及工
    廠工作，此均為同住之被上訴人所知悉。
  被上訴人自八十六年至八十八年間之工作，計於八十六年、八十七年間在屏東縣
    長治鄉○○村○○路一號家田企業有限公司，收入新台幣（下同）分別為四萬元
    及十三萬八千九百元，八十八年間在台北縣樹林市○○路一四三號一樓君如企業
    有限公司、樹林市○○街廿七號一樓呈業有限公司、樹林市○○街一九六號飛亞
    通企業有限公司及屏東縣長治鄉○○村○○路一號家田企業有限公司工作，收入
    分別為四萬三千一百卅六元、一萬九千二百五十五元、七萬四千六百卅元、十一
    萬四千元等情，有財政部財稅資料中心九十年二月十三日資五字第九００一七九
    四四號函及所附資料明細表在卷（本院卷六五至七二頁），而黃念慈又証稱「以
    前住屏東時，爸爸沒工作，在家的時間比較多，所以都是他煮飯，媽媽幫人家養
    ，但她說太臭了，就到人家工廠幫人掃地，媽媽曾帶我去工廠看過」（本院卷
    五七頁背面）。
  由上可知，本件上訴人係努力工作養家，而被上訴人則因年紀大無工作在家，被
    上訴人主張上訴人離家係為做不正當之工作，惟並無証據証明之，故其所主張，
    尚非可採。
  (三)上訴人係於八十九年九月四日將戶籍自屏東縣里港鄉○○村○○路三一之九號被
    上訴人之住處，遷至上訴人現住處新竹縣竹北市○○里○○○路三一八號，有戶
    籍謄本在卷（原審卷十一頁），而被上訴人書立予上訴人信函亦稱「人生最疼苦
    是生離死別，向妳道歉，我對這次對妳無禮有悔不當初感覺，對不起妳，對不起
    念慈，請妳原諒我的錯誤，在（八十九年）九月四日那天北上邦（幫）妳辦理戶
    籍，兩手提著很重的行李想和妳住在一起，沒有想妳會再拒絕我．．．，叫計程
    車到中正西路三一八號妳的房間門口坐等妳回來，後來房東就把我趕走在大門口
    等妳．．．」，有該信在卷（本院卷卅九至四十頁），由上開信函可知，被上訴
    人雖想與上訴人同住，但遭上訴人拒絕。惟上訴人辦理戶籍遷移，確係經被上訴
    人同意，亦足認定。
  (四)被上訴人曾於八十九年八月廿八日十二時五十五分向屏東縣警察局里港分局三和
    派出所報查案，指上訴人為失蹤人口，於八十九年四月廿日離家，可能前往新竹
    市，有受理查尋人口案件登記表在卷（本院卷廿三頁），又直指上訴人為逃妻逃
    女，絕不會有協議分居可言（本院卷廿八頁以下），於本院審理期間之九十年一
    月十九日上午八時五十分，甚至再向屏東縣警察局里港分局太平派出所報查案，
    指黃念慈為失蹤人口，於九十年一月十九日離家，去向不明，有受理查尋人口案
    件登記表在卷（本院卷四九頁），又以書面陳述黃念慈為其親生骨肉，其不能讓
    孩子在不正當場所下生活，有影響小孩身心健康等（本院卷卅一頁），及其他攻
    擊性之資料提供本院，如九十年二月十四日之自陳「極力抗告」所載「為立即停
    止逃妻母女親權，國有國法、家有家規，逃妻有違反家規、人道精神、忘恩負義
    、六親不認、過河拆橋，有逃亡証明文件在案，死也要算帳」（本院卷六二頁以
    下），顯見被上訴人迄今仍無法冷靜溫和與上訴人共同生活，是應認上訴人拒絕
    履行同居之原因尚未消滅。
  (四)由上，本件上訴人離家出走乃係被上訴人威脅不離開將殺死上訴人所致，而上訴
    人平日與被上訴人同住於屏東縣里港鄉或台北縣樹林市，或現住新竹縣竹北市時
    ，均有正當工作，並無証據堪認上訴人有從事不正當行為，而被上訴人於審理期
    間，尚對上訴人為不當之攻擊行為，故應認上訴人拒絕履行同居之原因，尚未消
    滅。
三、綜上所述，本件被上訴人以上訴人無故離家拒絕履行同居，起訴請求上訴人履行
    同居義務，為無理由，原審准被上訴人之請求，尚有不當，上訴意旨指摘原判決
    不當，求予廢棄，為有理由，應由本院廢棄原判決，改判如主文所示。
丙、據上論結：本件上訴為有理由，依民事訴訟法第四百五十條、第七十八條，判決
    如主文。
中      華      民      國    九十      年      五      月      一      日
                                      臺灣高等法院高雄分院民事第一庭
~B1審判長法官  黃金石
~B2法      官  魏式璧
~B3法      官  李炫德
右為正本係照原本作成。
如對本判決上訴，須於判決送達後二十日內向本院提出上訴狀，其未表明上訴理由者
，應於上訴後二十日內向本院提出上訴理由書（均須按他造當事人之人數附繕本）。
上訴時應提出委任律師或具有律師資格之人之委任狀，並依附註條文規定辦理。
中      華      民      國    九十      年      五      月      三      日
~B法院書記官  黎  珍
附註：
民事訴訟法第四百六十六條之一：
對於第二審判決上訴，上訴人應委任律師為訴訟代理人，但上訴人或其法定代理人具
有律師資格者，不在此限。
上訴人之配偶、三親等內之血親、二親等內之姻親，或上訴人為法人、中央或地方機
關時，其所屬專任人員具有律師資格並經法院認為適當者，亦得為第三審訴訟代理人
。
第一項但書及第二項情形，應於提起上訴或委任時釋明之。
                                                                        Ｈ


司法院資訊處製作；財團法人民間司法改革基金會備份。
